臺灣臺中地方法院民事判決　九十二年度訴字第二六七○號
　　原　　　告　乙○○
　　　　　　　　甲○○
　　訴訟代理人　周進文　律師
　　被　　　告　丙○○
　　訴訟代理人　謝勝隆　律師
右當事人間分割共有物事件，經本院於民國九十三年十一月一日言詞辯論終結，判決
如左：
    主      文
兩造共有坐落臺中縣大里市○里段第八六五之一地號土地（地目田、面積五五四平方
公尺），應予變賣，所得價金，按原告乙○○、甲○○及被告丙○○各三分之一比例
分配。
訴訟費用由被告丙○○負擔三分之一，餘由原告乙○○、甲○○各負擔三分之一。
    事實及理由
一、原告方面：
  （一）聲明：如主文所示。
  （二）陳述：兩造共有坐落臺中縣大里市○里段第八六五之一地號土地（地目田、
        面積五五四平方公尺，下稱系爭土地），原告乙○○、甲○○與被告丙○○
        之應有部分比例各為三分之一。兩造就系爭土地並無不分割之協議，依系爭
        土地之使用目的，亦無不能分割之情事。因兩造就分割方案未能達成協議，
        爰依民法第八百二十三條第一項前段、第八百二十四條規定提起本件訴訟，
        請求裁判分割，因系爭土地為畸零地，另鈞院囑託鑑定之原物分割方式價差
        過鉅，並不合理，應以變價分割為宜。
  （三）證據：提出土地分割方案、土地登記謄本、地籍圖謄本、土地使用分區證明
        書及戶籍登記謄本各一份為證。
二、被告方面：
  （一）聲明：原告之訴駁回。
  （二）陳述：系爭土地如依原告所提分割方案，則被告所分得之土地，呈三角形之
        畸零地，深度不足，亦不能與周邊上地合併使用，而原告所分得者，卻得與
　　　　鄰近之他筆土地合併使用，此等分割方案，倘不予合理之補償，顯不公允。
        又系爭土地乃係兩造之父親何文彬與伯父何朝明，於八十二年九月間就共有
        之多筆土地達成協議，而分配取得，其中系爭土地，除約定由兩造共同持分
        外，原亦約定爾後市地重劃時，兩造均應同意配合建築，而此約定之目的乃
        係因系爭土地週邊之同段八六五地號土地適分配予被告所有，而同段八六四
        、八六五之三、二三一之三及一六三之九等筆土地，則分配予原告甲○○所
        有，另同段八六五之二及八六四之一兩筆土地則分配予原告乙○○所有，三
        人所分配之土地適位系爭土地之左方，日後勢必調整，故如欲分割，自應使
        系爭土地與其相鄰土地相配合，以符合原意。
三、本院依職權履勘現場，並囑託臺中縣大里地政事務所派員協助測量及華聲企業發
    展鑑定顧問有限公司鑑定系爭土地之價值。
四、得心證之理由：
    （一）各共有人，得隨時請求分割共有物。但因物之使用目的不能分割或契約訂
          有不分割之期限者，不在此限。又共有物之分割，依共有人協議之方法行
          之。分割之方法，不能協議決定者，法院得因任何共有人之聲請，命為左
          列之分配：一以原物分配於各共有人。二變賣共有物，以價金分配於各共
          有人。以原物為分配時，如共有人中，有不能按其應有部分受分配者，得
          以金錢補償之。民法第八百二十三條第一項前段、第八百二十四條分別定
          有明文。是共有物之分割方法，應依共有物之性質、經濟效用及全體共有
          人之利益等因素決之，如分配原物有困難或不能達共有物之最佳利用效能
          時，法院自得以變賣共有物而分配價金於各共有人。
    （二）經查，系爭土地為兩造所共有，權利範圍各為三分之一。兩造就系爭土地
          並無不予分割之協議，又系爭土地之地目雖為「田」，但其使用分區業經
          編定為「住宅區」，有臺中縣大里市公所使用分區證明書一份在卷可參。
          依其使用目的，亦無不能分割之情事。另兩造業經本院台中簡易庭以九十
          二年度中調字第二五四號調解而不成立一節，亦有調解卷證可證，且為兩
          造所不爭執。是原告請求分割系爭土地，洵屬有據，應予准許。
    （三）次按，臺中縣內之建築基地與建築線接連部分之最小寬度，不得小於臺中
          縣畸零地使用自治條例第三條基地最小寬度之規定。又畸零地寬度不足，
          依規定不必補足者，不得小於二公尺。另以私設通路連接建築線者，不得
          小於建築技術規則所定私設通路之最小寬度，臺中縣建築管理自治條例第
          八條定有明文。系爭土地坐落於臺中縣大里市，鄰近臺中縣大里市○○路
          與德芳路，地勢雖屬平坦，但其地形為狹長不規則之三角形狀，因面臨道
          路之寬度不足，而不符合建築法令，致成為畸零地，無法單獨建築使用一
          節，為兩造所不爭執。如採如附圖所示之分割方案，將系爭土地予以分割
          為Ａ、Ｂ、Ｃ三部分，仍不能達到兩造中之任一人所取得之土地能獨立有
          效之利用目的。是系爭土地之利用，顯然須與毗鄰之土地合併使用，始能
          發揮其之經濟效益。然經本院現場勘驗結果，系爭土地東、西兩側土地，
          大多已完成建物之開發興建，且系爭土地與西側業經完成市地重劃之同市
          ○○段四二四之七、四二四之八、四二四之九、四二六、四二六之二、四
          二七、四二七之一、四二七之二、四二十之三地號等筆土地，亦未直接相
          鄰，尚有同段第四二五地號土地夾於其間。客觀上足認系爭土地縱採取如
          附圖所示之分割方案，目前亦無法與相鄰土地逕為合併使用，本院囑託進
          行鑑價工作之華聲企業發展鑑定顧問有限公司亦認系爭土地如予以分割，
          土地仍屬「袋地」及「裡地」之性質，仍須與相鄰土地合併使用，始能提
          昇其利用價值。
    （四）綜上所述，本件如依附圖所示之分割方案予以分割，仍不能解決系爭土地
          建築上之法令限制，且勢將造成較分割前更為畸零而不利於土地合理利用
          之情形，加以本院囑託華聲企業發展鑑定顧問有限公司鑑定Ａ、Ｂ、Ｃ位
          置分割後價值，該三部分土地之價值，受限於將來能否與鄰地合併使用，
          而產生鑑定價格上之鉅額價差，如將分割方案及補償標準取決於尚未確定
          之日後能否與鄰地合併使用之因素，對當事人而言顯非公允。從而，本院
          因認系爭土地並不適於為原物分割，而應採變賣共有物之方式，將所賣得
          之價金，依共有人之應有部分比例，分配予兩造取得之方式為分割，除能
          發揮系爭土地之最高經濟上利用價值外，亦符合分割共有物徹底消滅共有
          關係及公平合理之本旨。為此爰依民法第八百二十四條第二項第二款規定
          ，定分割方法如主文第一項所示。
五、末按，共有物分割事件訴訟，乃係固有必要共同訴訟，原被告間本可互換地位。
    是分割共有物之訴，原告訴請分割於法雖屬有據，惟被告應訴乃係因訴訟性質上
    所不得不然，如由被告負擔全部訴訟費用，於法顯失公平，本院認應參酌兩造就
    系爭土地之應有部分比例予以分擔，始為公允。
六、本件事證已臻明確，兩造其餘攻擊防禦方法與舉證，核與判決結果無影響，爰不
    逐一論述，附此敘明。
七、據上論結，原告之訴為有理由，依民事訴訟法第七十八條、第八十條之一，判決
    如主文。因共有物分割、經界或其他性質上類似之事件涉訟，由敗訴當事人負擔
    訴訟費用顯失公平者，法院得酌量情形，命勝訴之當事人負擔其一部。
中　　　華　　　民　　　國　　九十三　　年　　 十一　　 月　　 十五　　 日
                                臺灣臺中地方法院民事第三庭
~B法　　　官　林宗成
右為正本係照原本作成
如不服本判決，應於判決送達後二十日內，向本院提出上訴狀。
中　　　華　　　民　　　國　　九十三　　年　　 十一　　 月　　 十五　　 日
~B法院書記官　魏宏銘
